【裁判字號】    89,上,265
【裁判日期】    900612
【裁判案由】    塗銷抵押權設定登記
【裁判全文】
臺灣高等法院高雄分院民事判決  八十九年度上字第二六五號
    上  訴  人  甲○○
    被上訴  人  乙○○
右當事人間塗銷抵押權設定登記事件，上訴人對於中華民國八十九年七月十三日臺灣
高雄地方法院八十九年訴字第七一五號第一審判決提起上訴，本院判決如左：
      主      文
上訴駁回。
第二審訴訟費用由上訴人負擔。
      事      實
甲、聲明部分：
一、上訴人方面：請求判決：
  (一)原判判廢棄。
  (二)被上訴人在第一審之訴駁回。
  (三)第一、二審訴訟費用由被上訴人負擔。
二、被上訴人方面：
  (一)上訴駁回。
  (二)第二審訴訟費用由上訴人負擔。
乙、陳述：依兩造在原審及本院之陳述，略整理如下：
一、不爭執部分：
  (一)訴外人王世鵬在系爭高雄縣大寮鄉○○○段六０四號土地上之應有部分一二００
    分之四二，係經被上訴人依買賣關係，訴由法院判決為移轉登記與被上訴人，現
    登記為被上訴人名義所有之事實。
  (二)系爭土地於八十二年九月十一日有設定以上訴人為抵押權人，王世鵬為債務人，
    擔保金額為最高限額新台幣二百萬元抵押權之事實。
  (三)系爭五百萬元借款，係以王世鵬為借款人，陳清木為連帶保證人兼擔保物提供人
    ，提供大寮鄉○○○段八五０之十三號等五筆土地，而向中國農民銀行大樹分行
    借款，並由王世鵬使用之事實。
二、爭執部分：
  (一)本件與原審八十八年度訴字第一二一六號塗銷抵押權設定登記事件是否為同一事
    件，而應受一事不再理之拘束。
  (二)上訴人與王世鵬間有無上開抵押權所擔保之債權債務關係存在及該抵押權是為通
    謀虛偽意思表示。
丙、證據方面：兩造除引用在原審提出之證據方法外，另補提：
一、上訴人方面：聲請訊問證人陳朝欽、洪清渭。
二、被上訴人方面：無。
丁、本院依職權調取原審八十八年度訴字第一二一六號塗銷抵押權設定登記事件，及
    八十六年度易字七０九三號王世鵬偽造文書案件全卷。
      理      由
一、本件被上訴人起訴主張：坐落高雄縣大寮鄉○○○段六０四號土地上之應有部分
    一二００分之四二（下稱系爭土地），原為訴外人王世鵬所有，而於八十三年五
    月廿三日出賣與伊，並經伊訴請所有權移轉登記，於勝訴判決確定後辦理移轉登
    記完畢。然王世鵬於八十二年九月十一日，明知與上訴人間並無任何金錢借貸關
    係存在，竟通謀虛偽設定擔保金額新台幣（以下同）二百萬元之抵押權與上訴人
    ，應屬無效，且依抵押權之從屬性質，亦應塗銷，爰求為命上訴人將該抵押權登
    記塗銷之判決。
二、上訴人則以：本件與原審八十八年度訴字第一二一六號塗銷抵押權設定登記事件
    係屬同一事件，被上訴人再行起訴，即不合法；被上訴人與王世鵬間就系爭土地
    亦無買賣真意，自難認其已取得所有權；又伊係央求公公陳清木提供土地並為連
    帶保證人，而由王世鵬為借款人，向中國農民銀行大樹分行抵押借款五百萬元，
    並將該款項借與王世鵬使用，嗣因王世鵬未能清償，為確保伊之債權，始設定系
    抵押權與伊，並非虛偽設定，亦非無債權而設定抵押權等語，資為抗辯。
三、被上訴人主張系爭土地係其向王世鵬所購買，並因訴請法院判決勝訴而辦理移轉
    登記為其所有，及系爭土地上有以上訴人為抵押權人，王世鵬為債務人之二百萬
    元最高限額抵押權之事實，業據提出買賣契約書、原審八十七年度重訴字第三八
    號判決及土地登簿謄本各一份為證（見原審卷第十一～十八頁），且為上訴人所
    不爭執，則此部分事實，可堪認為真實。又被上訴人係主張上訴人與王世鵬間並
    無借貸關係存在，且設定抵押權為通謀虛偽意思表示，應予塗銷，而上訴人則以
    本件違反一事不再理原則及確有借貸關係存在為抗辯，故本件之爭點應在於：
    (一)有無違反一事不再理之原則。(二)上訴人與王世鵬間是否確有金錢借貸關係而設
    定抵押權。經查：
  (一)有無違反一事不再理之原則部分。
  (1)按訴訟標的為確定判決之效力所及者，法院應以裁定駁回之，民事訴訟法第二百
    四十九條第一項第七款定有明文。惟所謂訴訟標的之法律關係，係指當事人據以
    主張其請求之法律上依據而言，如本於買賣關係之價金請求權，本於租賃關係之
    租金請求權等權利，此項據以主張之法律上權利如有不同，縱其基本事實相同，
    ，除法律另有規定外，如另案之確定判決僅係就其中一法律上權利為斟酌判斷，
    則該判決之效力應不及於另一未為主張之法律上權利，當事人仍得本於未經判決
    之法律上權利為主張，不受一事不再理原則之拘束。
  (2)本件被上訴人於另案八十八年度訴字一二一六號塗銷抵押權登記事件，係主張該
    抵押權之設定係無償行為，而訴請塗銷登記，有該案一、二審判決在卷可稽（見
    原審卷第四一～五四頁），且經本院依職權調取該案全卷查明屬實，而依該案二
    審判決所示，係以因被上訴人並未先訴請撤銷該無償行為，即不得逕行請求塗銷
    抵押權登記，況被上訴人之債權在本件抵押權設定時尚未發生，亦不得以嗣後取
    得之債權，溯及行使其撤銷權，故而駁回其請求，則該確定判決顯係以民法第二
    百四十四條第一項之撤銷權為其法律上權利之依據，法院並以此事由為審理裁判
    之內容；而被上訴人於本件係主張上訴人與王世鵬間並無任何金錢借貸關係存在
    ，且抵押權之設定為通謀虛偽意思表示，而訴請塗銷，則本件之法律上權利應為
    民法第八十七條無效法律行為之回復原狀，及抵押權從屬性之法律效果（見本院
    卷第一二五、一四六、一四七頁），與前開經判決確定之訴訟，顯屬不相同之法
    律上權利，依最高法院六十八年台抗字第二三八號裁定意旨，並非同一事件，自
    不受一事不再理原則之拘束。至該案一審判決雖認定系爭抵押權之設定並非無對
    價關係之無償行為，而駁回被上訴人之訴，在某種程度上認定系爭抵押權之設定
    有對價關係存在，然該事實既未為二審判決所認定（見二審判決理由之四），自
    非確定判決就重要爭點所為之判斷，且兩案之訴訟標的既不相同，自難認有拘束
    本件事實認定之效力，上訴人所為起訴不合法之抗辯，尚難採信。
  (二)上訴人與王世鵬間是否確有金錢借貸關係而設定抵押權部分。
  (1)本件上訴人係主張其與王世鵬間確有五百萬元之借貸關係存在，並為擔保該借款
    債權而設定系爭抵押權（見本院卷第八六、一五五頁），又系爭抵押權雖登記為
    最高限額抵押權，然上訴人既一再主張該抵押權之設定，係為擔保該五百萬元之
    債權，且抵押權之存續期間為八十二年九月一日至八十二年十二月卅一日，清償
    期約定為八十二年十二月卅一日（見原審卷第十四頁），則此種為擔保特定債權
    而設定之最高限額抵押權，因當事人之真意係擔保設定時已存在之特定債權，且
    在所約定之存續期間內亦無其他債權發生，其性質應與一般抵押權相同，故如本
    件上訴人所主張之五百萬元債權不存在，不論抵押權之設定是否為通謀虛偽意思
    表示，因既無所擔保之債權存在，依抵押權從屬性之性質，該抵押權即失其依據
    ，自應塗銷。
  (2)系爭五百萬元借款，係以王世鵬為借款人，陳清木為連帶保證人兼擔保物提供人
    ，提供大寮鄉○○○段八五０之十三號等五筆土地，而向中國農民銀行大樹分行
    借款，並由王世鵬使用，業經證人即農民銀行大樹分行職員洪清渭在原審及本院
    證述屬實（見原審第一四一頁、本院卷第一０二頁），且有貸款資料及土地登記
    簿謄本在卷可稽（見原審卷第一二九～一三一頁及本院卷第二四０～二五一頁）
    ，此為兩造所不爭執，則依此事實觀之，金錢借貸關係中交付款項之要件，應已
    具備，所爭執者應僅為借貸關係係存在於王世鵬與陳清木間或王世鵬與上訴人間
    。
  (3)依上訴人於另案王世鵬被訴偽造文書罪之偵查時，經檢察官訊問〔王世鵬為何設
    定抵押二百萬元給妳〕時，陳稱〔當初是因為我公公陳清木有一塊地給王世鵬抵
    押借款，後王世鵬一直沒有繳利息，我公公就叫我去向他催討，王世鵬就用該地
    設定二百萬元給我，當時是設定二胎，所以最高只能設定二百萬元〕，並提出答
    辯狀陳稱〔現借款尚由陳清木繳納利息中〕、〔被告（指上訴人）屢向王世鵬催
    討未果，才由王世鵬提供其所有（系爭土地）設定抵押予被告（由陳清木指定以
    被告為登記名義人），以確保前開五百萬元債權〕（見本院卷第二三四～二三九
    頁），雖上訴人於本件審理時即改稱係王世鵬向其借款，而由其商請公公陳清木
    提供土地為擔保而由王世鵬向銀行借得款項，並提出王世鵬書立之切結書為據，
    且舉證人陳清木及陳朝欽為證，而證人陳清木於原審雖證稱〔王世鵬是我女婿，
    王某沒有向我借錢，王某向我媳婦（指上訴人）借錢，我才拿土地向銀行抵押借
    五百萬元，是王某向上訴人借，上訴人才向我借〕（見原審卷第一一四頁背面及
    一一五頁），證人陳朝欽亦證稱〔王世鵬向我太太（即上訴人）借，我太太才拜
    託我爸爸出面拿土地借錢；（所繳之利息）三百多萬元都是我太太出的錢；因為
    他（指王世鵬）與我爸爸相處的不好，因為是我太太出面，我父親才同意〕（見
    本院卷第九七、九八頁），然證人陳清木為上訴人之公公，陳朝欽為上訴人之夫
    ，所為證人難免因親屬關係而偏袒上訴人，其所為證言之證明力，即難遽信，況
    上訴人於原審曾自陳本件借款利息係由陳清木繳納（見原審卷第七九、一二七頁
    ），與證人陳朝欽所述由上訴人繳息之情形相互矛盾，故上開證言，本院尚難為
    完全之採信。又王世鵬所出具之切結書（見原審卷第六八頁），雖載明其確有向
    上訴人借款二百萬元而提供系爭土地設定抵押權與上訴人，但所載金額與上訴人
    所稱之五百萬元不符，且係於另案即原審八十八年度訴字第一二一六號塗銷抵押
    權事件訴訟時所書立（切結書之日期記載為八十八年六月十六日），距設定抵押
    權之八十二年九月間已有六年多，又係在另案訴請塗銷抵押權事件審酌是否為無
    償設定抵押權之訴訟中由上訴人所提出，就其時間點而言，亦難免為配合上訴人
    有債權存在之陳述而書立，況上訴人既主張借與王世鵬五百萬元，何以竟只設定
    二百萬元之抵押權，亦與一般借貸常情不符，則被上訴人質疑其證明力，亦非全
    無所據。本院經斟酌上訴人於偵查中之陳述，係本件爭執之初發生時所為陳述，
    且上訴人除口頭陳述係陳清木借款與王世鵬外，並提出書狀為相同內容之陳述，
    並陳稱係由陳清木指定其為登記名義人，其陳述之過程相當慎重，況陳清木為借
    款之連帶保證人及擔保物提供人，則由其借款與王世鵬，亦與常情較為相符，經
    與上訴人於本件審理中所為陳述及上開證人之證言並王世鵬之切結書為衡量，應
    以上訴人於偵查中所為陳述較為可採，至上訴人在刑事偽造文書案件中雖經不起
    訴處分，然係就上訴人有無與王世鵬共謀虛偽申領所有權狀（當時權狀由第三人
    即第一順抵押權人董秀麗保管中），及辦理抵押權登記之刑事責任為調查之重點
    ，與本件係審酌借貸關係之當事人為何人並不相同，則該不起訴處分尚難為上訴
    人有利之認定，本件金錢借貸關係應係存在於王世鵬與陳清木之間。
  (4)又上訴人雖以被上訴人取得所有權之過程有瑕疪，並非真正所有權人，應不得主
    張所有權人之權利，然被上訴人為系爭土地之登記所有權人，且其取得所有權係
    基於法院之確定判決，在該確定判決未經再審程序廢棄前，自應有其既判力，上
    訴人此項抗辯，亦難採信。另上訴人於本院言詞辯論時雖提出書狀主張如認系爭
    抵押權之設定係通謀虛偽思表示，亦隱藏有陳清木其對王世鵬之借款債權讓與上
    訴人，並指定上訴人為登記名義人之信託行為，依民法第八十七條第二項規定，
    被上訴人亦無權請求塗銷，但上訴人係於本院準備程序終結後始提出此項攻擊防
    禦方法，且與民事訴訟法第二百七十六條第一項各款所列情形不符，自不得再為
    主張，況本院於準備程序中就本件爭執點為借款關係係存於王世鵬與陳清木或上
    訴人間為闡明時，上訴人一再表示係存在於上訴人與王世鵬間，而被上訴人則主
    張係存在於王世鵬與陳清木間（見本院卷第八五、八六、一五五、一五六、一九
    七、二一五頁），兩造並就此爭點為攻擊防禦，則上訴人於言詞辯論時再主張有
    隱藏之法律關係存在，亦不足採。
四、按抵押權為從屬性之權利，如無所擔保之債權存在，即失其依附，自得予以塗銷
    （最高法院八十四年台上字第一六七號判決意旨參照），而本件被上訴人為系爭
    土地之所有人，因該抵押權之存在致其權利受有限制，依民法第七百六十七條規
    定，自有請求塗銷之權利及受保護利益。又上訴人與王世鵬間既無其所主張之五
    百萬元債權債務關係存在，業如前述，則被上訴人訴請塗銷系爭抵押權登記，即
    屬有據。原審為上訴人敗訴之判決，雖係以通謀虛偽意思表示為由，與本院論據
    不同，但結果仍屬一致，上訴意旨指摘原判決不當，求予廢棄改判，為無理由，
    應予駁回。
五、本件事證已甚明確，兩造就通謀虛偽意思表示部分所為之攻擊防禦方法，即與判
    決結果不生影響，故不再一一審酌論述，併予說明。
六、據上論結：本件上訴為無理由，依民事訴訟法第四百四十九條第二項、第七十八
    條，判決如主文。
中      華      民      國    九十      年      六      月      十二    日
                                      臺灣高等法院高雄分院民事第四庭
~B1審判長法官  王錦村
~B2法      官  曾錦昌
~B3法      官  林紀元
右為正本係照原本作成。
如對本判決上訴，須於判決送達後二十日內向本院提出上訴狀，未表明上訴理由者，
，應於上訴後二十日內向本院提出理由書（均須按他造當事人之人數附繕本）。上訴
時應提出委任律師或具有律師資格之人之委任狀，並依附註條文規定辦理。
中      華      民      國    九十      年      六      月      十四    日
~B法院書記官  張明賢
附註：
民事訴訟法第四百六十六條之一：
對於第二審判決上訴，上訴人應委任律師為訴訟代理人，但上訴人或其法定代理人具
有律師資格者，不在此限。
上訴人之配偶、三親等內之血親、二親等內之姻親，或上訴人為法人、中央或地方機
關時，其所屬專任人員具有律師資格並經法院認為適當者，亦得為第三審訴訟代理人。
第一項但書及第二項情形，應於提起上訴或委任時釋明之。
                                                                        Ｄ


司法院資訊處製作；財團法人民間司法改革基金會備份。
